【裁判字號】    97,消債更,1010
【裁判日期】    980319
【裁判案由】    更生事件
【裁判全文】
臺灣臺南地方法院民事裁定          97年度消債更字第1010號
聲  請  人  丙○○
代  理  人  徐豐益律師
上列當事人因消費者債務清理事件聲請更生，本院裁定如下：
    主    文
聲請駁回。
聲請程序費用新臺幣壹仟元由聲請人負擔。
    理    由
一、按債務人對於金融機構因消費借貸、自用住宅借款、信用卡
    或現金卡契約而負債務，在聲請更生或清算前，應提出債權
    人清冊，以書面向最大債權金融機構請求協商債務清償方案
    並表明共同協商之意旨；又按自債務人提出協商請求之翌日
    起逾30日不開始協商，或自開始協商之翌日起逾90日協商不
    成立，債務人得逕向法院聲請更生或清算，消費者債務清理
    條例第151條第1項及第153條分別定有明文。參諸消費者債
    務清理條例第151條第1項立法意旨，係認債務人對於金融機
    構因前開原因所負欠債務，其法律關係較為單純明確，金融
    機構並已訂有債務協商機制，如能協商成立，債務人不需依
    消債條例聲請更生或清算，可疏減法院負擔，有效分配司法
    資源，並使債務人得自主解決其債務，爰就此部分採行協商
    前置主義。是以，債務人對於金融機構因消費借貸等原因而
    負債務者，仍須先以書面向最大債權金融機構提出協商請求
    ，又依同條例第153條規定，亦僅於金融機構逾期不開始協
    商或協商不成立後，始得逕向法院聲請更生或清算。再按聲
    請更生或清算不合程式或不備其他要件者，法院應以裁定駁
    回之，但其情形可以補正者，法院應定期間先命補正，復為
    同條例第8條所明定。
二、本件聲請意旨以：
  (一)聲請人於消費者債務清理條例施行後，曾於民國97年6月30
    日以書面向最大債權銀行即台新銀行請求共同協商債務清償
    方案，台新銀行於97年7月1日收受聲請函，並於同日以書面
    通知聲請人補件，聲請人已於97年7月7日補件，詎台新銀行
    於97年7月10日收受補件後，於97年7月11日以書面函知聲請
    人之申請文件不符規定退件，截至聲請人聲請本件債務更生
    時，已逾30日仍不開始協商，依法視為協商不成立。其後聲
    請人復於98年1月22日向台新銀行申請前置協商，惟因雙方
    認知有差距而協商不成立。聲請人債務總額為新台幣（下同
    ）604,394元，資產總額154,108元，聲請人於本件聲請前2
    年自95年8月1日起至97年8月31日止受僱於承鴻國際實業股
    份有限公司，薪資所得總額916,479元，惟每月需支出長女
    乙○○、次女甲○○教育費1,966元、聲請人本人醫療費323
    元、水費310元、電費780元、所得稅905元、聲請人本人及
    長女乙○○、次女甲○○勞健保費2,546元、聲請人本人及
    長女乙○○、次女甲○○膳食費、衣服、日常用品費27,309
    元，且債權人匯誠第一資產管理股份有限公司、遠東銀行、
    台新銀行每月強制執行扣薪11,984元，另需支付玉山銀行信
    用貸款及信用卡費2,242元、中國信託銀行信用貸款903元、
    富邦資產管理股份有限公司2,681元，合計每月需支出51,94
    9元，以聲請人每月所得，已經無法維持基本生活，惟聲請
    人仍有極大誠意，願就金融機構及匯誠第一資產管理股份有
    限公司及富邦資產管理股份有限公司全部債務在內，按月清
    償4,000元至5,000元，然最大債權銀行台新銀行不同意致協
    商不成立。聲請人顯有不能清償債務之情事，而聲請人之無
    擔保或無優先權之債務總額未逾1,200萬元，復未經法院裁
    定開始清算程序或宣告破產，惟因不可歸責於己之事由，致
    履行顯有重大困難，為此，依消費者債務清理條例提出本件
    更生之聲請等語。
  (二)聲請人於96年3月28日、97年97月12日、97年8月13日接獲本
    院96年度執字第18646號、97年度執字第51484號、97年度執
    字第61176號強制執行命令，聲請人於97年4月15日、97年7
    月29日、97年8月19日發函要求債權人匯誠第一資產管理股
    份有限公司、遠東國際商業銀行、台新國際商業銀行於文到
    7日內表明是否同意延緩執行法扣薪資，至今仍未獲上開債
    權銀行同意，依消費者債務清理條例施行細則第44條規定：
    債務人依本條例第151條第1項規定：請求協商債務清償方案
    後，任一債權金融機構於協商期間內對其財產聲請強制執行
    者，視為協商不成立；債權金融機構於債務人請求協商前已
    聲請法院開始強制執行程序，而不同意延緩執行者，視為協
    商不成立，爰依法提出更生程序之聲請等語。
三、經查：
  (一)聲請人於消費者債務清理條例施行後，於97年7月1日以書面
    向最大債權銀行即台新銀行請求共同協商債務清償方案，因
    聲請人並未檢附前置協商所須七項文件，台新銀行無法為實
    質審查，台新銀行於97年7月11日以退件處理，並告知聲請
    人可備齊七項文件再申請前置協商。本院於97年8月26日受
    理本件聲請後，曾致函台新銀行是否願與聲請人進行前置協
    商，台新銀行於收受本院函後，於98年1月12日派專員與聲
    請人聯絡，經聲請人告知願再次申請前置協商，台新銀行將
    聲請人應填寫及準備之文件，於同日以掛號方式寄送至聲請
    人指定送達地址，俟聲請人寄回申請文件並備齊相關文件後
    ，台新銀行即與聲請人開始協商，由於聲請人表示其每月僅
    能清償3,000元，台新銀行乃提供108期、0利率、月付3,121
    元協商方案，惟聲請人表示除協商債權外，尚有匯誠第一資
    產管理股份有限公司及富邦資產管理股份有限公司債務合計
    193,000元需支付，聲請人每月至多僅能月付3,000元，且包
    含非金融機構即匯誠第一資產管理股份有限公司及富邦資產
    管理股份有限公司債務在內，雙方未能達成協商，台新銀行
    於98年3月10日發給前置協商不成立通知書等情，此有台新
    銀行98年1月12日台新債協98法字第70003號函、台新銀行97
    年7月1日前置協商補件通知函、聲請人97年7月7日補件函、
    台新銀行97年7月11日前置協商退件通知函、本院98年3 月
    18日電話紀錄、台新銀行98年3月11日前置協商不成立通知
    書、聲請人98年3月17日民事陳報狀附卷可憑。
  (二)按為落實協商前置程序，促其能發揮債務人自主解決其債務
    ，疏減法院負擔，有效分配司法資源之立法目的，使受理協
    商之金融機構能正確掌握債務人之財產、收入、業務及信用
    狀況，及參與協商之金融機構得及時取得資訊，並使債權人
    、債務人雙方得充分溝通，以順利進行協商程序，受理協商
    之最大金融機構自得要求債務人正確詳實提出及陳報其相關
    財產、收入等資料文件。準此，中華民國銀行公會（下稱銀
    行公會）為使協商前置程序順利並快速進行，擬定相關所需
    文件說明：包括(一)前置協商申請書。(二)身分證正反面影本。
    (三)申請人財產及收支狀況說明書。(四)債權人清冊。(五)近2年
    綜合所得資料清單及最近1個月核發財產資料。(六)近3個月薪
    資證明（如無證明請出具收入切結書）。(七)勞工保險投保資
    料表及明細（如無資料可免提供），並於網路上公告、備妥
    相關申請表格供債務人下載使用，經核，上開文書既屬達成
    協商所必要審核文件（包含為確認「確為債務人本人申請協
    商」及「可能履行之協商內容」等），且已較債務人向法院
    聲請更生或清算時所應提出及檢附文件簡便（應無提出之困
    難性），並於協商不成立後可挪作聲請更生或清算應提出文
    件之一部。又協商前置之立法意旨既在疏減法院負擔，責由
    最大債權銀行介入以求當事人間之自主解決債務，則最大債
    權銀行於適當範圍內通知債務人配合提出相關文件，以減輕
    最大債權銀行依法授權調取之不便，係符衡平原則而無不妥
    之處。亦即銀行公會所訂前述應檢附之文件，雖較法律所規
    定之內容煩瑣，但仍有其必要，並易促成協商方案形成。基
    上所述，倘最大債權銀行依前開規定通知債務人補正，而債
    務人無正當理由，不予以補正時，顯係故意以此脫法方法延
    滯協商程序之進行，以達其意圖規避協商前置制度之不法目
    的，將造成協商前置制度條文形同具文，故應認債務人不得
    執此可歸責於己之事由，援引消債條例第153條前段規定主
    張最大債權銀行逾30日不開始協商，而得逕向法院聲請更生
    或清算。
  (三)本件聲請人於97年7月1日向最大債權金融機構台新銀行發函
    提出協商請求，其所提出之函件僅載附前置協商函方式向中
    國信託商業銀行申請前置協商，然就相關前置協商文件均付
    之闕如，台新銀行於收受聲請函後，於97年7月1日寄發前置
    協商補件通知函要求補正(1)前置協商申請書、(2)近一個月金
    融機構債權人清冊、(3)身分證正反面影本、(4)前置協商申請
    人財產及收支狀況說明書、(5)近兩年度綜合所得資料清單及
    最近一個月核發之財產資料清單、(6)近三個月薪資證明文件
    ，無前資料者出具收入切結書、(7)勞工保險被保險人投保資
    料表及明細正本等文件，聲請人雖於97年7月8日補正文件，
    然前置協商申請書、財產收支狀況說明書均空白且未簽名，
    僅有蓋章，台新銀行當日聯絡聲請人告知文件不齊全，並告
    以於補齊文件後隨時可重新申請，並於97年7月11日以其申
    請文件不符規定為由退件等情，此有聲請人97年7月7日補件
    函、台新銀行97年7月11日前置協商退件通知函在卷可憑，
    並有本院98年3月19日電話紀錄表附卷足考。是以，聲請人
    因檢附之文件不齊全，片面要求債權銀行與之開始協商，則
    對此不開始協商之結果，實乃可歸責債務人個人之事由所致
    。本件既未曾進行協商，視為自始未經協商，且台新銀行通
    知已經函知聲請人得另行檢具齊備之文件再申請協商，而非
    逕行認定協商不成立。故本件聲請未合法踐行前置協商程序
    ，核與消費者債務清理條例第151條第1項之規定要件不符。
  (四)再按債務人依本條例第151條第1項規定請求協商債務清償方
    案後，任一債權金融機構於協商期間內對其財產聲請強制執
    行者，視為協商不成立；債權金融機構於債務人請求協商前
    已聲請法院開始強制執行程序，而不同意延緩執行者，亦同
    」，本條例施行細則第44條亦有明文。而依本條例施行細則
    第44條之立法說明揭示：為使債務協商機制，不致因債權金
    融機構聲請或繼續強制執行程序而落空，債務人依本條例第
    151條第1項規定請求協商債務清償方案後，任一債權金融機
    構於協商期間內對其財產聲請強制執行；或債權金融機構於
    債務人請求協商前已聲請法院開始強制執行程式，而不同意
    延緩執行者，均應視為協商不成立，俾利債務人得儘速向法
    院聲請更生或清算。則依上開立法說明可知，債務人對於金
    融機構因消費借貸等原因而負債務者，仍須先以書面向最大
    債權金融機構提出協商請求，僅於金融機構逾期不開始協商
    或協商不成立後，始得逕向法院聲請更生或清算；惟為避免
    協商機制因部分債權金融機構聲請或繼續強制執行程序而落
    空，故於本條例施行細則第44條規定視為協商不成立之事由
    ，以免協商之勞費。又所謂視為協商不成立，係指債務人提
    出協商之請求後，若債權金融機構仍於協商期間內對其財產
    聲請強制執行，顯見已無協商之意願，故視為協商不成立；
    若債務人提出協商之請求前，債權金融機關已先聲請強制執
    行其財產，經債務人通知已提出協商請求之意旨而債權金融
    機構仍不同意延緩執行時，亦可視為協商不成立。簡言之，
    債權金融機構於知悉債務人已提出協商之請求後，若仍聲請
    強制執行或不同意延緩執行者，顯無協商意願，始得視為協
    商不成立，蓋協商之請求依法應以書面向最大債權金融機構
    提出，其與聲請強制執行之債權金融機構，常屬不同債權主
    體，若債務人自始未曾請求協商或未曾將已請求協商之意旨
    通知執行中之債權金融機構，則該債權金融機構如何知悉已
    有協商之請求並據以判斷是否參與協商而同意延緩執行？若
    謂債務人毋庸依本條例第151條第1項所定之程序請求協商，
    即得要求執行中之任一債權金融機構延緩執行，並以債權金
    融機構不同意延緩或未予答覆為由，即視為協商不成立，則
    無異係以延緩執行為手段，代替或規避本條例第151條第1項
    所定之前置協商程序，此顯非本條例施行細則第44條之制定
    原意。聲請人雖曾於97年4月15日、97年7月29日、97年8月
    19 日發函債權人匯誠第一資產管理股份有限公司、遠東國
    際商業銀行、台新國際商業銀行，惟僅表明「請貴金融機構
    於文到七日內表明是否同意就上述強制執行事件延緩執行」
    、「請貴金融機構於首開期間表明是否同意延緩上述強制執
    行事件延緩之執行，以利債務清理」，並未明確表明其已向
    最大債權金融機構請求開始債務協商之意旨，則債權人匯誠
    第一資產管理股份有限公司、遠東國際商業銀行、台新國際
    商業銀行於收受上開函文後，尚無從得悉聲請人發函目的，
    僅為逃避債務拖延執行程序，抑或有協商誠意而請求延緩執
    行，依上開條文及立法說明，在聲請人尚未依消費者債務清
    理條例第151條第1項之規定踐行協商前置程序前，自無所謂
    金融機構於知悉債務人已提出協商之請求後，仍聲請強制執
    行或不同意延緩執行，顯無協商意願而視為協商不成立之情
    形存在，是抗告人以部份銀行已聲請強制執行，依規定視為
    協商不成立而向本院聲請更生云云，於法自有未合，亦非可
    採。
  (五)末者，本院於97年8月26日受理本件聲請後，為促使前置協
    商進行，曾致函台新銀行是否願與聲請人進行前置協商，台
    新銀行於收受本院函後，於98年1月12日派專員與聲請人聯
    絡，經聲請人告以願再次申請前置協商，台新銀行將聲請人
    應填寫及準備之文件，於同日以掛號方式寄送至聲請人指定
    送達地址，俟聲請人寄回申請文件並備齊相關文件後，台新
    銀行即與聲請人開始協商，由於聲請人表示其每月僅能清償
    3,000元，台新銀行乃提供108期、0利率、月付3,121元協商
    方案，惟聲請人表示除協商債權外，尚有匯誠第一資產管理
    股份有限公司及富邦資產管理股份有限公司債務合計193,00
    0元需支付，聲請人每月至多僅能月付3,000元，且包含匯誠
    第一資產管理股份有限公司及富邦資產管理股份有限公司債
    務在內，雙方未能達成協商而不成立等情，詳如上述，是聲
    請人係在向本院提出更生之聲請後，始與最大債權銀行台新
    銀行進行前置協商而不成立，聲請人顯未在本件聲請更生前
    ，依同條例第151條第1項所定之協商前置機制請求協商，且
    上開欠缺本質上無從補正，縱聲請人在本件繫屬中踐行前置
    協商程序且不成立，惟仍無礙於其於本件聲請時欠缺前置協
    商之要件。
四、綜上所述，聲請人為本件聲請前，並未依消費者債務清理條
    例第151條第1項之規定，與全體金融機構債權人先行債務協
    商之機制，且上開欠缺又屬無從補正，參照前述說明，爰依
    同條例第8條規定，駁回其聲請。
中    華    民    國    98    年    3     月    19    日
                  民事第二庭    法  官  張桂美
以上正本證明與原本無異。
如不服本裁定，應於裁定送達後10日內，以書狀向本院提出抗告
，並繳納抗告費新臺幣1千元。
中    華    民    國    98    年    3     月    19    日
                                書記官  謝安青


司法院資訊處製作；財團法人民間司法改革基金會備份。
